最高法院刑事判決　　　　　　　　　　　　　　　九十一年度台上字第三五一四號
　　上　訴　人　甲○○
右上訴人因貪污案件，不服台灣高等法院中華民國九十年三月十六日第二審更審判決
（八十九年度上更(二)字第一Ｏ四六號，起訴案號：台灣新竹地方法院檢察署八十六年
度偵字第八一六號），提起上訴，本院判決如左：
    主  文
上訴駁回。
    理  由
按刑事訴訟法第三百七十七條規定：上訴於第三審法院，非以判決違背法令為理由，
不得為之。是提起第三審上訴，應以原判決違背法令為理由，係屬法定要件。如果上
訴理由並未依據卷內訴訟資料，具體指摘原判決不適用何種法則或如何適用不當，或
所指摘原判決違法情事，顯與法律規定得為第三審上訴理由之違法情形，不相適合時
，均應認其上訴為違背法律上之程式，予以駁回。本件上訴人甲○○上訴意旨略稱：
(一)原判決認定上訴人曾暗示煙波飯店三節應送禮金，以遂其索賄之目的，無非以證人
盧朝現在法務部調查局新竹縣調查站（下稱調查站）之指述為論據。但盧朝現僅供稱
上訴人曾向其提及，由於警察局編列汽機車維修經費不足，所以派出所內汽機車維修
非常困難，暗示其由煙波飯店贊助汽機車維修費等語，並未明確指陳上訴人有何具體
言詞內容，如何據此認定上訴人有索賄之暗示，是否盧朝現誤解或臆測上訴人之意思
使然？且盧朝現已於檢察官偵查中供稱上訴人並未暗示，送禮係其自願云云，原審未
詳為調查，徒憑盧朝現在調查站不明確之供述，為不利上訴人之認定，自有未合。(二)
收受賄賂罪所侵害之法益為國家公務執行之公正，原判決認定上訴人本於管區主管之
職務身分，向轄區內之煙波飯店收受賄賂，且係一次暗示須致贈三節禮金，則先後三
次收受行為，均以同一目的即基於同一職務上之行為而為之，應僅成立單純一罪，原
判決論以連續犯，有適用法則不當之違法。(三)證人盧朝現於調查站即稱春節期間煙波
飯店本擬致贈禮品給新竹市警察局第三分局青草湖派出所人員，後經與協理蔡加邦商
量後決定改致贈禮金；證人蔡加邦於檢察官偵查時供稱在幹部會議中，陳瑞波有說煙
波飯店位處偏僻，要給青草湖派出所一些慰勞；證人周福寶亦稱陳瑞波有提到送月餅
的事，則該等三節禮金即新台幣（下同）二萬七千五百元，是否確為出於行賄意思之
賄賂，或僅係國人逢年過節之隨意餽贈，不無疑問。又上開禮金果真為賄賂，為何均
在三節致贈，而非按月支付，且所餽贈之金額僅區區數千元？以贈與之時間及價額言
之，是否確屬賄賂，亦值研求。況原審並未究明上訴人在收受禮金之後，是否曾特別
派車巡邏或給予其他特殊關照，即有無踐履致贈對象之特定行為，遽認上訴人有收受
賄賂情事，亦有違誤。(四)上訴人辯稱所收受之三節禮金係用於公務支出，並請求傳訊
當時擔任青草湖派出所總務工作之警員陳崇仁查證，此關係該等禮金是因上訴人個人
花用殆盡或已供公務使用而無法追繳，以及上訴人之動機、目的等犯罪情狀，原審未
予調查，同有未合。(五)上訴人辯稱本件係煙波飯店為表謝意而主動致贈，上訴人思及
所內經費不足，一時失慮未予退還，在客觀上是否足以引起一般同情，而有犯罪情狀
尚堪憫恕之情形，不無斟酌之餘地。況上訴人收受者僅逢年過節之禮金，尚非所謂規
費，且金額不多，事後已知非是，坦承收受實情，復以上訴人素行良好，在警界表現
甚優，迭獲獎勵，且有二名稚幼子女待扶養，原審量刑時未調查審酌上情，有應調查
之事項未予調查之違法等語。
惟查原判決認定上訴人甲○○連續依據法令從事公務之人員，對於職務上之行為，收
受賄賂之事實，已敘明係依憑證人盧朝現、陳瑞波、于克榮、陳明玉之證言，上訴人
於原審承認其有收受禮金及郵政禮券，附卷之支出證明單、轉帳傳票、郵局發售郵政
禮券證明單、法務部調查局（八七）陸三字第八六一Ｏ七四七七號鑑定通知書及春福
興業有限公司民國八十九年五月十日法字第八九Ｏ五一ＯＯ一號函，為其所憑之證據
。而煙波飯店所以交付上訴人金錢及禮券，係該飯店管理部經理盧朝現與上訴人談話
後，認上訴人有暗示交付金錢，若不予贊助，怕將來比較麻煩，已據盧朝現在調查站
訊問時供述明確，煙波飯店交付財物與上訴人，全係盧朝現與上訴人交談後始發生，
且係盧朝現交待予新任管理部經理陳瑞波之事項，上訴人於盧朝現交付財物時未予退
還，並進一步要求改送禮券，足見其確有向盧朝現暗示索賄，盧朝現在檢察官偵查中
改口否認，不足採信，原判決已詳加論斷說明，且所謂「暗示」，本係以言行舉止、
表情姿態示意，使對方心領神會，重在意會而非言傳，非必有明確具體之言詞，上訴
意旨第一點，徒憑己見，對原審採證認事職權之合法行使，任意指摘，難認係合法之
上訴理由。又收受賄賂罪雖屬侵害國家法益之犯罪，倘若基於概括犯意連續數行為而
犯之者，仍得成立連續犯。上訴人基於概括犯意，先後於八十五年五月二十七日、七
月十六日、十月二十九日收受賄賂三次，顯係數行為而非一行為，上訴意旨第二點，
指摘原判決論以連續犯不當，殊有誤會。而原判決已說明煙波飯店交付禮金與禮券予
上訴人，係因上訴人為管區派出所主管，該飯店經營旅店，需要派出所派員巡邏，不
敢得罪上訴人，故於年節交付賄賂，其交付賄賂之對價，即欲上訴人於指派勤務時，
多照顧煙波飯店，然維護轄區內治安本是上訴人之職責，上訴人收受煙波飯店所交付
禮金與禮券之行為，與其職務行為顯有對價關係，況煙波大飯店之支付賄款原係出於
上訴人之主動暗示，非一般符合社會常情之餽贈可以相提並論，煙波飯店交付賄賂與
上訴人，證人盧朝現稱係「加菜金」，陳瑞波稱為「規費」，煙波飯店則以「修車費
」報銷，不論其用「修車費用」、「加菜金」、「規費」等名詞，均無礙賄賂之本質
（原判決理由第二項) 。又證人盧朝現於調查站供稱：原本上訴人係暗示煙波飯店在
三節期間請客或致送警員每人一個小禮品，但因我不善於應酬，所以在我與協理蔡加
邦商量後，決定每節致贈九千元左右現金云云，盧朝現指「原本上訴人係暗示……」
又指上訴人向其提及，由於警察局編列汽機車維修費不足，所以派出所內汽機車維修
非常困難，暗示由煙波飯店贊助汽車機車「維修費」，則煙波飯店因其主動暗示索賄
，為使上訴人派員巡邏，維護飯店安全，本於行賄之意思，先後三次交付上開賄款予
上訴人，自非國人逢年過節之隨意餽贈。另證人蔡加邦於檢察官偵查時供稱 (八十五
年十月二十四日) 幹部會議中，陳瑞波有說煙波飯店位處偏僻，要給青草湖派出所一
些慰勞；證人周福寶供稱陳瑞波有提到送月餅的事，其他的 (談話) 未注意聽等語，
均不能證明上開三節禮金僅係國人逢年過節之隨意餽贈。而煙波飯店係在三節交付九
千五百元或九千元，非按月支付，金額未達一萬元，均不影響其為賄賂之認定。上訴
人收受禮金之後，有無特別派車巡邏或給予煙波飯店特殊關照，亦無礙於其收受賄賂
罪之成立，上訴意旨第三點，執此指摘原判決不當，亦無足取。至上訴人請求傳訊證
人陳崇仁，原判決已說明上訴人從偵查、第一審迄原審法院前審，均否認收受上開禮
金，迨此次更審始承認有收受禮金及郵政禮券，並改稱係用於公務支出等語，然並未
具體說明用於何項目，亦未提出任何支出費用收據或證明文件，所辯收受金錢用於公
務云云，並非實在，無傳訊證人陳崇仁之必要 (原判決第十頁) ，另說明上訴人與陳
瑞波現場談話錄音中，上訴人表示「就是上次跟你說的八月半跟過年的事」、「就是
上次……」、「嗯……因為派出所電話現在都有人在聽」、「……一大包、一大包不
好，很難看」、「你換送禮券也可以啊」、「不好意思！不好意思！謝謝！謝謝！」
部分，上訴人否認係告訴陳瑞波送禮券，辯稱係向警員陳崇仁說送同仁禮品之事，然
經第一審傳訊證人陳崇仁與上訴人隔離訊問結果，二人之供述均有不同，該證人與被
告係長官部屬之關係，所言難免偏頗，不足採信 (原判決第七頁) ，且上訴人所收受
之款項如何使用，於其犯罪之成立復無影響，原審未傳訊陳崇仁調查，不能指為違法
。至刑法第五十九條之酌量減輕其刑，必於犯罪之情狀，在客觀上足以引起一般同情
，認為即予宣告法定最低度刑期，猶嫌過重者，始有其適用。上訴人主動向轄區內之
飯店暗示索賄，難謂其犯罪情狀為堪憫恕。又原判決已具體審酌上訴人身為派出所主
管，指揮派出所員警維護地方治安，不思潔身自愛，清廉自持，為同僚榜樣，竟向殷
實商家要求賄賂，進而收受賄賂，敗壞官箴，侵蝕人民對警察人員之信賴甚鉅，惟其
所收受之賄賂數額為二萬七千五百元，並非鉅大，犯罪後否認犯行，尚無悔意等一切
情狀（原判決第十三頁），所處之刑亦未逾越法定刑之範圍，上訴意旨第五點，對原
審量定刑罰之職權行使，任意指摘，亦非適法之上訴理由。其上訴違背法律上之程式
，應予駁回。
據上論結，應依刑事訴訟法第三百九十五條前段，判決如主文。
中      華      民      國    九十一    年      六      月    二十六    日
                              最高法院刑事第七庭
                                  審判長法官  張  信  雄
                                        法官  賴  忠  星
                                        法官  張  清  埤
                                        法官  呂  永  福
                                        法官  林  永  茂
      右正本證明與原本無異
                                              書  記  官
中      華      民      國    九十一    年      七      月      二      日
